【裁判字號】    89,訴,594
【裁判日期】    900228
【裁判案由】    分割共有物
【裁判全文】
臺灣新竹地方法院民事判決  八十九年度訴字第五九四號
    原      告  丙○
                          身分.
    被      告  癸○○    住新.
                          身分.
                辛○○    住新.
                          身分.
    右一人
    訴訟代理人  郭曾乖    住新.
    被      告  庚○○    住新.
                          身分.
                子○○    住新.
                          身分.
                壬○○    住新.
                          身分.
    右一人
    訴訟代理人  郭洪招治  住同.
                乙○○    住新.
                          身分.
                巳○○    住新.
                          身分.
                辰○○    住新.
                          身分.
                卯○○    住新.
                          身分.
    右一人
    訴訟代理人  葉其昌    住新.
    被      告  戊○○    住新.
                          身分.
                丑○○○  住新.
                          身分.
    右一人
    訴訟代理人  丁○○    住新.
    被      告  甲○○    住新.
                          身分.
                寅○○    住新.
                          身分.
    兼右一人
    訴訟代理人  己○○    住新.
                          身分.
右當事人間請求分割共有物事件，本院判決如左：
    主    文
兩造所共有，坐落新竹縣竹北市○○段五六四地號、地目田、面積五七五點零二平方
公尺，同段八０九地號、地目建、面積一九七六點二九平方公尺共二筆土地，准予合
併分割，其分割方式：如附圖所示Ａ、Ｇ、Ｉ、Ｍ部分、面積共一二七五點六六平方
公尺之土地，分歸原告及被告癸○○共同取得，並按應有部分比例二十分之一、二十
分之九之比例，繼續維持共有；如附圖所示Ｈ部分、面積一零六點三一平方公尺之土
地，分歸被告辛○○取得；如附圖所示Ｆ、Ｒ部分、面積共二五九點五七平方公尺之
土地，分歸被告庚○○取得；如附圖所示Ｄ、Ｑ部分、面積共二一二點六一平方公尺
之土地，分歸被告子○○取得；如附圖所示Ｃ、Ｐ部分、面積共二一二點六一平方公
尺之土地，分歸被告壬○○取得；如附圖所示Ｂ、Ｏ部分、面積共二一二點六一平方
公尺之土地，分歸被告戊○○取得；如附圖所示Ｅ、Ｎ部分、面積共一五三點二六平
方公尺之土地，分歸被告丑○○○取得；如附圖所示Ｋ部分、面積七一點五二平方公
尺之土地，分歸被告甲○○取得；如附圖所示Ｊ、Ｌ部分、面積共三六點五三平方公
尺之土地，分歸被告寅○○、己○○共同取得，並按應有部分寅○○三七八七分之十
、己○○三七八七分之六十之比例，繼續維持共有；如附圖所示Ｓ部分、面積十點六
三平方公尺之土地，分歸被告乙○○、巳○○、辰○○、卯○○共同取得，並依序按
應有部分乙○○三七八七０分之二四五、巳○○三七八七０分之三一五、辰○○三七
八七０分之七十、卯○○三七八七０分之七十之比例，繼續維持共有。
原告其餘之訴駁回。
訴訟費用按如附表所示比例負擔。
    事    實
甲、原告方面：
一、聲明：
（一）兩造共有坐落新竹縣竹北市○○段五六四、八０九地號共二筆土地（下稱系爭
      二筆土地），應予以原物分割。
（二）被告應協同原告就前項分割結果辦理分割登記。
二、陳述：
（一）兩造所共有坐落系爭二筆土地，係兩造先人（除被告乙○○、巳○○、辰○○
      、卯○○外）分批購買，兩造分管界線至為明確，並各自在分管界內建築房屋
      或搭蓋車棚或栽種農作物，故兩造上開二筆土地持分面積應合併計算。各共有
      人得隨時請求分割共有物，民法第八百二十三條第一項前段定有明文，本件系
      爭二筆土地並無不能分割之情形，兩造間亦未訂立不分割之契約，在無法協議
      分割之情形下，爰訴請判決分割。
（二）系爭二筆土地，因兩造各有分管區域，請求按兩造各自分管區域辦理分割，分
      管面積如與應得面積有所出入，則在五六四號土地調整各共有人界線，使與各
      共有人五六四、八０九號二筆土地合計之應得面積相符。
三、證據：提出附圖、土地登記簿謄本、地籍圖謄本、地價證明書、調解不成立證明
    書、土地分管契約書等，並請求至現場履勘、測量。
乙、被告方面：
一、被告乙○○、巳○○、辰○○、卯○○未於最後言詞辯論期日到場，亦未提出書
    狀作何聲明或陳述。據被告辰○○、卯○○於前調解期日到場所為聲明及陳述：
（一）聲明：同意分割土地。
（二）陳述：同意就系爭二筆土地予以合併分割，且願與乙○○、巳○○四人維持共
      有。
二、被告癸○○部分：
（一）聲明：同意分割土地。
（二）陳述：被告癸○○同意分割，希望依分管區域來分割，並希望分得五六四號土
      地鄰接五五八之三號土地部分。
三、被告辛○○部分：
（一）聲明：同意分割土地。
（二）陳述：被告辛○○同意分割，希望依分管區域來分割，並希望分得五六四號土
      地上方，因有另一筆五五八之七號土地鄰接五六四號土地。
四、被告庚○○部分
（一）聲明：同意分割土地。
（二）陳述：同意分割，希望依分管區域來分割，並希望分得五六四號土地一部分。
五、被告子○○部分：
（一）聲明：同意分割土地。
（二）陳述：同意分割，希望分得八０九號土地上土地，不願依分管區域來分割，因
      原分管土地係與癸○○之父親交換者，原已協議換回，原分管之土地上所建房
      屋願拆除。
六、被告壬○○部分：
（一）聲明：同意分割土地。
（二）陳述：同意分割，希望分得Ｅ部分及Ｂ車棚土地，因Ｂ車棚係被告壬○○所有
      。
（三）證據：提出建築使用執照、使用執照、門牌證明書。
七、被告戊○○部分
（一）聲明：同意分割土地。
（二）陳述：同意分割，希望分得Ｄ部分及五六四號土地上方鄰接五五八之八土地部
      分，且Ａ車棚係被告戊○○所有。
八、被告丑○○○部分：
（一）聲明：同意分割土地。
（二）陳述：同意分割，希望分得Ｇ部分及五六四號土地Ａ車棚旁之土地。
九、被告甲○○部分：
（一）聲明：同意分割土地。
（二）陳述：同意分割，希望分得五六四號上方土地。
十、被告寅○○、己○○部分：
（一）聲明：同意分割土地。
（二）陳述：同意分割，希望分得五六四號土地上方，並願就其等分得之土地，繼續
      保持共有。
    理    由
一、本件被告乙○○、巳○○、辰○○、卯○○，經合法通知，未於言詞辯論期日到
    場，核無民事訴訟法第三百八十六條各款所列情形，爰依原告聲請，就上開被告
    部分，由其一造辯論而為判決。
二、本件原告起訴主張系爭二筆土地為兩造所共有，原告曾請求協議分割，然因無法
    協議分割，爰依法訴請裁判分割，並按原分管區域及應有部分比例為分割等語；
    被告乙○○、巳○○、辰○○、卯○○，經合法通知，未於言詞辯論期日到場，
    亦未提出書狀作何陳述，僅於調解期日為同意就系爭二筆土地予以合併分割，且
    願與乙○○、巳○○四人維持共有之陳述。其餘被告則均同意分割，除被告子○○不同意按原分管區域分割外，餘均同意按原分管區域分割等語置辯。
三、原告主張系爭二筆土地為兩造所共有，並無不能分割之限制，共有人亦無不分割
    之特約，惟無法協議分割等情，業據原告提出土地登記簿謄本、附圖、地籍圖謄
    本、地價證明書、調解不成立證明書、土地分管契約書等為證，且為到場被告所
    不爭執，自堪信原告主張為真實。
四、按各共有人得隨時請求分割共有物，但因物之使用目的不能分割或契約訂有不分
    割之期限者，不在此限，民法第八百二十三條第一項定有明文。本件系爭二筆土
    地，依前所述，既無不能分割之限制，兩造間亦無不分割之協議，則原告對各共
    有人為分割共有物之請求，按諸上述說明，為法之所許，應予准許。
五、次按，請求共有物之分割，應由法院依民法第八百二十四條規定命為適當之分配
    ，不受當事人主張之拘束。又分割共有物時，法院應斟酌共有物之性質、經濟效
    益及全體共有人之利益，並應符合公平原則，且社會利益亦應考慮在內。又按分
    割共有物係以消滅共有關係為目的，因之法院為分割共有物之裁判時，不能創設
    新的共有關係，但有不能分割之情形，如為共同使用之道路，或部分共有人明示
    就分得部分願維持共有者則屬例外，應予准許。又按共有物如為不同地號之數筆
    土地，其共有人如非以成立一個共有關係之意思而共有數筆土地（如共有人同時
    購買該數筆土地，或共有土地原係一宗，其後始分割為數宗者），應認其共有關
    係分別存在於數筆土地之上，除非共有人均同意就該數筆土地予以合併分割，否
    則，法院不得就數筆土地予以合併分割。是於數筆土地於共有之初原屬一筆土地
    之情形下，且共有人均同意就該數筆土地予以合併分割時，如將之視為數筆土地
    而作數共有物之分割，即不合共有人之原意，且有害於共有人之利益，法院應得
    就該數筆土地予以合併分割，以利土地利用上之經濟效益。經查：
（一）系爭二筆土地原為同一筆土地，地號為重測前新社段二八九地號，因都市計劃
      實施後，開闢道路而形成五六四、八０九號土地間有五六六號道路用地相隔，
      此有土地登記簿謄本、地籍圖謄本在卷可按，足見系爭二筆土地原係同一筆土
      地，且兩造共有人對於合併分割一節，均未反對，揆諸前開說明，系爭二筆土
      地自得准依兩造請求為合併分割。
（二）系爭土地上如附圖所示Ｅ、Ｆ、Ｇ、Ｈ、Ｉ部分係一樓或二樓、三樓之磚造房
      屋或鐵皮屋，目前分別由被告丑○○○、庚○○、癸○○、辛○○居住使用中
      ；如附圖所示Ｂ、Ｃ、Ｄ部分則為一樓或二樓之鋼筋水泥建物，目前分別由被
      告戊○○、壬○○、子○○居住使用中，如附圖所示Ｉ部分蓋有車庫及鐵皮屋
      ，目前由被告癸○○作為車庫及倉庫使用中，如附圖所示Ａ部分土地為空地，
      其上目前由被告癸○○種植香蕉樹，如附圖所示八０九號土地部分，其上除被
      告戊○○、壬○○、庚○○使用之三個車棚外，另有被告丑○○○放置工具之
      木板搭設小倉庫，其餘則為種植香蕉樹之空地，五六四與八０九號土地中間有
      新國街相隔等情，業據本院會同兩造勘驗現場，並囑託新竹縣竹北地政事務所
      派員測量屬實，有勘驗筆錄及土地複丈成果圖在卷可憑。因被告寅○○、己○○二人及被告乙○○、巳○○、辰○○、卯○○四人中之被告辰○○、卯○○
      ，均曾表示願就其等分得之土地繼續保持共有，而原告與被告癸○○為夫妻，
      對系爭二筆土地之分割方案均表示同一意見，且使用狀況同一，自應依其等之
      意願，分配土地由其等共同取得。
（三）經本院考量系爭二筆土地現有之使用狀況、上開建物之屋齡、經濟價值，並兼
      顧兩造全體共有人之分割意願暨兩造之利益等情況，認系爭二筆土地若採被告
      子○○所提不依原分管區域即現兩造使用狀況分割，將如附圖所示Ａ部分靠近
      Ｂ部分之土地分予被告子○○，勢將使被告子○○所有位於附圖所示Ｄ部分土
      地上之鋼筋水泥建物遭拆除，不符經濟效益，且如將附圖所示Ａ靠近Ｂ之土地
      分歸被告子○○所有，亦將連帶影響其餘被告原於分管使用土地上建築之建物
      有遭拆除之虞，蓋被告子○○所能分得之土地面積大於其原分管之附圖Ｄ部分
      ，若將其應有部分比例面積分歸於附圖Ａ靠近Ｂ部分土地，非僅變動原分管之
      被告癸○○使用部分，亦將連帶影響其餘被告（蓋被告癸○○分管部分除空地
      外，尚有與其餘被告相連之建物，且其應有部分比例較大，若有變動，勢將影
      響其餘被告之分管建物），且其餘被告均同意按原分管現狀為分割，若採被告
      子○○一人之意見，亦將使被告子○○外之兩造無法有效利用系爭二筆土地，
      顯不符公平原則，不足採之；惟若採取兩造現分管使用現狀之方案，即如附圖
      所示Ｂ、Ｃ、Ｄ、Ｅ、Ｆ、Ｇ、Ｈ、Ｉ之建物分歸各現使用人取得，則各使用
      人所有之建物均得以保存，不致影響各共有人現居住情形，且被告子○○現居
      住使用之住家所在即Ｄ部分坐落土地亦由被告子○○取得，對被告子○○並無
      不利，遑論附圖所示Ａ及Ｄ部分均坐落於八０九號土地上，且均面臨道路（新
      國街），附圖所示Ｄ部分土地上又有其建物，客觀言之，對於被告子○○自屬
      分得附圖所示Ｄ部分土地較為有利；至五六四號土地部分，因其上並無建物，
      僅有被告戊○○、壬○○、庚○○三人現使用中之三車棚及丑○○○搭設之小
      型木板工具間，餘則為種植香蕉樹之空地，為維持兩造於八０九號土地上之現
      使用狀況及顧及其等應有部分比例面積，再參照部分共有人表達希望分得與鄰
      近土地相比鄰之土地之意願，本院認五六四號土地採如附圖所示之分割方法為
      宜；而被告乙○○等四人因應有部分比例較小，且願維持共有，故採取較不影
      響其餘共有人之方式為分割；而被告寅○○、己○○部分亦因應有部分比例少
      ，為其餘共有人分得土地之方整，以利將來供作建築房屋使用，維持土地利用
      價值，亦採取將附圖所示Ｊ＋Ｌ部分分予被告寅○○、己○○二人所有，並維
      持共有之方式。
六、綜上所述，系爭二筆土地之分割，為符合公平原則、社會經濟利益及全體共有人
    之利益，應採如附圖所示之分割方式。
七、末按，依法院判決確定之登記，由權利人或登記名義人單獨申請之，土地登記規
    則第二十八條第四款定有文。本件原告訴請分割共有物，經本院判決兩造分得之
    土地已如前述，於本件判決確定時，原告即可依確定判決逕行申請分割登記，無
    庸被告協同，從而，原告訴請被告協同原告辦理分割登記，洵屬無據，應予駁回
    。
八、兩造就共有物分割方法不能達成協議時，固得由原告起訴請求裁判分割，然原告
    主張之分割方法，僅供法院參考，就該部分並不生其訴有無理由之問題，況縱法
    院認原告請求分割共有物為有理由，依法定方法分割，然依民法第八百二十五條
    規定，分割後各共有人間就他共有人分得部分係互負擔保責任，即該判決尚非片
    面命被告負義務；遑論兩造主張不同之分割方法，以致不能達成協議，毋寧為其
    等伸張或防衛權利所必要，如僅因法院准原告分割共有物之請求，即命被告應負
    擔全部訴訟費用，不免失衡。從而，本件分割結果，共有人既屬均蒙其利，茲斟
    酌兩造所受利益，並參酌其應有部分之比例，命兩造依附表所示比例，分擔訴訟
    費用。
據上論結，本件原告之訴為有理由，依民事訴訟法第三百八十五條第一項前段、七十
八條、第八十一條第二款、第八十五條第一項但書，判決如主文。
中      華      民      國    九十    年      二      月    二十八    日
                                  臺灣新竹地方法院民事第二庭
~B法      官  林南薰
右為正本係照原本作成。
如對本判決上訴，須於判決送達後廿日內向本院提出上訴狀。
~B法院書記官  林淑瑜
中      華      民      國    九十    年      二      月    二十八    日
~F0
~48
附表
┌───────────────┬──────────┬─────────┐
│共有人姓名                    │訴訟費用負擔比例    │備      註        │
├───────────────┼──────────┼─────────┤
│丙○                          │百分之十            │                  │
├───────────────┼──────────┼─────────┤
│癸○○                        │百分之四十          │                  │
├───────────────┼──────────┼─────────┤
│辛○○                        │百分之五            │                  │
├───────────────┼──────────┼─────────┤
│庚○○                        │百分之十            │                  │
├───────────────┼──────────┼─────────┤
│子○○                        │百分之八            │                  │
├───────────────┼──────────┼─────────┤
│壬○○                        │百分之八            │                  │
├───────────────┼──────────┼─────────┤
│戊○○                        │百分之八            │                  │
├───────────────┼──────────┼─────────┤
│丑○○○                      │百分之六            │                  │
├───────────────┼──────────┼─────────┤
│甲○○                        │百分之三            │                  │
├───────────────┼──────────┼─────────┤
│寅○○                        │百分之零點三        │                  │
├───────────────┼──────────┼─────────┤
│己○○                        │百分之一點三        │                  │
├───────────────┼──────────┼─────────┤
│乙○○                        │百分之零點一        │                  │
├───────────────┼──────────┼─────────┤
│巳○○                        │百分之零點一        │                  │
├───────────────┼──────────┼─────────┤
│辰○○                        │百分之零點一        │                  │
├───────────────┼──────────┼─────────┤
│卯○○                        │百分之零點一        │                  │
└───────────────┴──────────┴─────────┘


司法院資訊處製作；財團法人民間司法改革基金會備份。
